【裁判字號】    98,交聲,293
【裁判日期】    980709
【裁判案由】    違反道路交通管理處罰條例聲明異議
【裁判全文】
臺灣新竹地方法院交通事件裁定  98年度交聲字第293號
原處分機關  交通部公路總局新竹區監理所
異  議  人
即受處分人  甲○○
上列異議人即受處分人因違反道路交通管理處罰條例案件，對於
交通部公路總局新竹區監理所98年5月7日所為之竹監自字第裁50
—Z00000000號裁決書就罰鍰部分聲明異議，本院裁定如下：
    主  文
原處分關於罰鍰新臺幣萬元部分撤銷。
上開罰鍰撤銷部分，甲○○不罰。
其餘異議駁回。
    理  由
一、原處分意旨略以：異議人即受處分人甲○○於民國98年3 月
    29日晚上8 時41分許，駕駛車牌號碼3F-9062 號自小客車，
    行經國道一號南下88公里處，經內政部警政署國道公路警察
    局第二警察隊楊梅分隊攔查並當場測得其呼氣中酒精濃度高
    達每公升0.75毫克（MG/L）超過標準值（0.25MG/L以上），
    乃以公警局交字第Z00000000 號舉發違反道路交通管理事件
    通知單（下稱舉發通知單）當場舉發，異議人不服，原處分
    機關即交通部公路總局新竹區監理所復以違規事實屬實，依
    照道路交通管理處罰條例第35條第1 項第1 款、第24條第1
    項第2 款（裁決書漏載第24條第1 項第2 款）之規定，裁處
    異議人罰鍰新臺幣（下同）49,500元、吊扣駕駛執照12個月
    ，施以道安講習之處分等語。
二、本件異議意旨略以：異議人於98年3月29日晚上7時許，在新
    竹縣湖口鄉友人家中，飲酒後駕駛車牌號碼3 F-9062號自小
    客車行駛公路，於同日晚上8 時41分許，經警攔查酒測為0.
    75MG/L，由內政部警政署國道公路警察局第二警察隊移送偵
    辦，嗣經臺灣新竹地方法院檢察署檢察官於98年4 月2 日以
    98年度速偵字第763 號為緩起訴處分，期間為1 年，本人並
    應向財團法人喜憨兒社會福利基金會附設新竹縣私立喜憨兒
    中心支付3 萬元並立具悔過書切結不得再有酒後駕車行為。
    查依行政罰法第26條規定，一行為同時觸犯刑事法律及違反
    行政法上義務規定者，依刑事法律處罰之。本人業經緩起訴
    處分，並向公益團體繳納3 萬元，按前揭立法意旨應不得再
    處以行政罰鍰等語。
三、按汽車駕駛人飲用酒類或其他類似物後其吐氣所含酒精濃度
    超過每公升0.25毫克或血液中酒精濃度超過0.05% 以上，不
    得駕車；又汽車駕駛人，駕駛汽車經測試檢定有酒精濃度超
    過規定標準之情形者，處新臺幣15,000元以上60,000元以下
    罰鍰，並當場移置保管該汽車及吊扣其駕駛執照1 年，且應
    接受道路交通安全講習，道路交通安全規則第11 4條第2 款
    、道路交通管理處罰條例第35條第1 項第1 款、第24條第1
    項第2 款分別定有明文。
四、經查：
  (一)異議人於上開時地酒後駕車，經警測得其呼氣酒精濃度超過
    標準值（每公升0.75毫克），因予舉發「酒後駕車經酒測器
    呼氣酒測值為0.75mg/L」違規，惟異議人涉犯刑法第185 條
    之3 公共危險罪，業經臺灣新竹地方法院檢察署檢察官於98
    年4 月2 日以98年度速偵字第763 號為緩起訴處分，其期間
    為1 年，異議人並應向財團法人喜憨兒社會福利基金會附設
    新竹縣私立喜憨兒中心支付30,000元，嗣依職權送請再議，
    亦經臺灣高等法院檢察署檢察長以98年度上職議字第4525號
    處分書駁回在案，異議人並已支付緩起訴處分金30,000元等
    情，有前開緩起訴處分書、郵局劃撥匯款單、臺灣高等法院
    檢察署98年度上職議字第4525號處分書各1 份附卷可參，是
    以異議人酒後超過規定標準駕駛動力交通工具，而受緩起訴
    處分確定之事實，堪以認定。
  (二)依於94年2 月5 日公布，於95年2 月5 日施行之行政罰法第
    26條規定：「一行為同時觸犯刑事法律及違反行政法上義務
    規定者，依刑事法律處罰之。但其行為應處以其他種類行政
    罰或得沒入之物而未經法院宣告沒收者，亦得裁處之。前項
    行為如經不起訴處分或為無罪、免訴、不受理、不付審理之
    裁判確定者，得依違反行政法上義務規定裁處之。」。又其
    他種類行政罰，係指違反行政法上之義務應受「裁罰性」之
    「不利處分」，依行政罰法第2 條規定，包括限制或禁止行
    為之吊扣證照處分及警告性之講習處分在內。究其立法目的
    ，一行為同時觸犯刑事法律及違反行政法上義務規定時，由
    於刑罰與行政罰同屬對不法行為之制裁，而刑罰之懲罰作用
    較強，故依刑事法律處罰，即足資警惕時，實無一事二罰再
    處行政罰之必要；且刑事法律處罰，由法院依法定程序為之
    ，較符合正當法律秩序，應予優先適用，但罰鍰以外之沒入
    或其他種類行政罰，因兼具維護公共秩序之作用，為達行政
    目的，行政機關仍得併予裁處。
  (三)復按緩起訴期間內，有下列情形之一者，檢察官得依職權或
    依告訴人之聲請撤銷原處分，繼續偵查或起訴：(1)於期間內
    故意更犯有期徒刑以上刑之罪，經檢察官提起公訴者。(2)緩
    起訴前，因故意犯他罪，而在緩起訴期間內受有期徒刑以上
    刑之宣告者。(3)違背第253 條之2 第1 項各款之應遵守或履
    行事項者，刑事訴訟法第253 條之3 第1 項定有明文。準此
    可認，經檢察官為「緩起訴」處分者，於「緩起訴」之猶豫
    期間內，最終是否會被檢察官提起公訴，猶懸而未定，亦即
    「緩起訴」處分於猶豫期間內尚未具有實質之確定力，檢察
    官於緩起訴期間內，可對被告為繼續觀察，如被告顯無反省
    警惕之情或根本欠缺反省警惕之能力，檢察官仍得依職權或
    依告訴人之聲請，將被告「緩起訴」處分撤銷，固見緩起訴
    處分顯與不起訴處分之性質不同，而行政罰法第26條明定「
    一行為不二罰」之原則，且應受行政罰之行為如經「不起訴
    處分或為無罪、免訴、不受理、不付審理」之裁判確定者，
    始得依違反行政法上義務規定裁處之，並未包括「緩起訴」
    處分在內。但「緩起訴」處分之最終使被告免於刑事訴追之
    效果與「不起訴」處分之效果相同，是以行政罰法第26條第
    2 項是否不包括緩起訴處分情形，仍非無疑，且觀諸被告須
    待緩起訴處分實質確定時，最終始能確定免於受刑事訴追，
    亦即在緩起訴期間內即猶豫期間期滿前，該緩起訴處分仍有
    被撤銷之可能，此時原處分機關若依法為行政裁決，將使受
    處分人有同時遭受行政處罰及刑事訴追之危險，顯與行政罰
    法第26條規定之立法意旨相違背。況檢察官為緩起訴處分時
    ，依刑事訴訟法第253 條之2 第1 項規定對被告所為之指示
    及課予負擔，具有實質刑罰之效果，對被告具有財產減少及
    自由受限之影響，性質上可謂刑事處分，而緩起訴制度雖以
    特別預防為優先考量，但在具體個案決定上，實則已達到一
    般預防的作用及報應理念，基於一行為不二罰原則，受處分
    人既已就其行為受到刑事處分，自不應因同一行為再受到國
    家的處罰（臺灣高等法院暨所屬法院96年法律座談會刑事類
    提案第36號研討結果參照）。惟若行為人所支付之緩起訴處
    分金，未達道路交通管理處罰條例第92條第3 項所訂最低罰
    鍰基準規定者（依違反道路交通管理事件統一裁罰基準表之
    規定，駕駛人違反處罰條例第35條第1 項第1 款之規定，其
    吐氣所含酒精濃度超過每公升0.55毫克以上者，小型車之最
    低罰鍰為49,500元），依該條例第35條第8 項之規定，即須
    補繳不足最低罰鍰之部分，始為適法，且如一方面認為行為
    人依檢察官緩起訴處分命令而為金錢給付，與受刑事處罰無
    異，依行政罰法第26條之規定，監理機關不得再行裁罰；一
    方面卻又認為該等金錢給付不屬於道路交通管理處罰條例第
    35 條 第8 項所定罰金，無需依該項規定補繳不足最低罰鍰
    部分之差額，理由顯有矛盾，且若緩起訴捐款金額低於最低
    罰鍰金額，亦有失公平（臺灣高等法院暨所屬法院97年法律
    座談會刑事類提案第39號研討結果參照）。
  (四)查本件異議人酒後超過規定標準而駕駛動力交通工具之行為
    ，同時涉犯道路交通管理處罰條例第35條第1 項第1 款規定
    及刑法第158 條之3 之公共危險罪，其中刑事部分，業經臺
    灣新竹地檢署檢察官緩起訴處分確定，受處分人並已依檢察
    官指示之負擔條件支付緩起訴處分金30,000元等情，已如前
    述。核此緩起訴處分附加條件之履行固非刑法所定刑罰之種
    類，但已影響被告之財產權權益，具有實質刑罰之效果，實
    質上應可該當行政罰法第26條第1 項「依刑事法律」之刑事
    處分規定及道路交通管理處罰條例第35條第8 項規定之「罰
    金」，而參諸違反道路交通管理事件統一裁罰基準表所載，
    對於駕駛人駕駛小型車，而其吐氣所含酒精濃度超過每公升
    0.55毫克以上，於期限內繳納或聽候裁決者，其最低應納罰
    鍰之數額為49,500元，是以受處分人雖已依檢察官緩起訴處
    分支付30,000元，但仍有不足19,500元，依前揭說明，應就
    差額部分即19,500元予以裁罰。
五、綜上所述，本件異議人就上開同一酒醉駕車行為經前開刑案
    部分之緩起訴處分確定，而該緩起訴處分亦含有命異議人向
    指定之公益團體即財團法人喜憨兒社會福利基金會附設新竹
    縣私立喜憨兒中心支付30,000元，已產生實質刑罰效果，應
    實質該當行政罰法第26條第1項之「依刑事法律」之處罰，
    則移送機關依道路交通管理處罰條例第35條第1項第1款、第
    24條第1項第2款規定，對異議人上開酒醉駕車之違規行為予
    以裁罰時，除其行為應處以其他種類行政罰即吊扣異議人駕
    駛執照12個月，施以道安講習部分仍得予以裁處外，就異議
    人違反行政法上義務而受裁處罰鍰49,500元就其中之30,000
    元部分，依行政罰法第26條第1項前段規定，即應依刑事法
    律處罰之，不得再依上揭道路交通管理處罰條例等規定裁罰
    之。從而，移送機關依道路交通管理處罰條例第35條第1項
    第1款、第24條第2款規定，裁處吊扣異議人駕駛執照12個月
    ，施以道安講習之其他種類行政罰部分，於法並無不合，移
    送機關裁處異議人罰鍰49,500元其中之30,000元行政罰部分
    ，與法有違，異議人此部分之異議，為有理由，自應由本院
    就此部分予以撤銷，改諭知異議人不罰。至原處分依法吊扣
    異議人駕駛執照12個月，施以道安講習部分，核與徒刑之目
    的不同、種類殊異，乃為達維護用路權人生命、身體安全之
    裁罰性不利處分，依行政罰法第26條但書之規定，仍得裁處
    之，且未據異議人聲明異議，併此敘明。而就罰鍰49,500元
    中之19,5 00元，參酌道路交通管理處罰條例第35條第8項之
    立法精神並兼顧公平原則，原處分機關就此部分之裁處，於
    法並無不合，是異議人對此部分聲明異議，為無理由，應予
    駁回。
六、據上論斷，應依道路交通案件處理辦法第20條，裁定如主文
    。
中    華    民    國    98    年    7   月      9     日
                             交通法庭法  官   邱玉汝
以上正本證明與原本無異。
如不服本裁定應於裁定送達後5日內向本院提出抗告狀。
中    華    民    國    98    年    7     月    9     日
                                     書記官   陳怡芳


司法院資訊處製作；財團法人民間司法改革基金會備份。
